【裁判字號】    90,訴,1550
【裁判日期】    920910
【裁判案由】    妨害投票
【裁判全文】
臺灣桃園地方法院刑事判決                          九十年度訴字第一五五號
    公  訴  人  臺灣桃園地方法院檢察署檢察官
    被      告  Ｍ○○
    被      告  Ｄ○○
    被      告  Ａ○○
    被      告  Ｑ○○
    被      告  Ｓ○○○
    被      告  申○○
    被      告  天○○
    被      告  Ｔ○○
    被      告  酉○○
    被      告  宇○○
    被      告  ａ○○
    被      告  ｄ○○
    被      告  ｆ○○
    被      告  ｈ○○○
    被      告  地○○
    被      告  卯○○
    被      告  Ｚ○○
    被      告  甲○○
    被      告  丙○○
    被      告  巳○○
右列被告因妨害投票等案件，經檢察官提起公訴（八十八年度偵字第七四八三號、九
十年度偵字第一二六○二號），本院判決如左：
    主  文
Ｍ○○、Ｄ○○、Ａ○○、Ｑ○○、Ｓ○○○、申○○、天○○、Ｔ○○、酉○○、
宇○○、ａ○○、ｄ○○、ｆ○○、ｈ○○○、地○○、卯○○、Ｚ○○、甲○○、
丙○○、巳○○均無罪。
    理  由
一、被告Ｄ○○、Ａ○○、酉○○、ｄ○○、ｈ○○○、地○○、卯○○、Ｚ○○經
    合法傳喚，無正當理由不到庭，本院認本件係應諭知為無罪判決之案件，爰不待
    其等陳述逕行判決。
二、按犯罪事實應依證據認定之，無證據不得推定其犯罪事實，刑事訴訟法第一百五
    十四條定有明文。又認定不利於被告之事實，須依積極證據，苟積極證據不足為
    不利於被告事實之認定時，即應為有利於被告之認定，更不必有何有利之證據，
    最高法院三十年上字第八一六號著有判例可資參照。又此所謂「積極證據足以為
    不利被告事實之認定」，依據同院七十六年臺上字第四九八六號判例意旨，係指
    據為訴訟上證明之全盤證據資料，在客觀上以達於通常一般之人均不致於有所懷
    疑，而得確信被告確曾犯罪之程度。若未達到此一程度，而有合理懷疑之存在時
    ，即無從為被告有罪之判決。
三、本件公訴意旨略以：被告Ｆ○○（另行審結）因有意參選桃園縣觀音鄉第十六屆
    保生村村長，為增加票源，以利當選，竟自民國八十六年十月間起至八十七年二
    月間止，四處請託未實際居住該村之人，將戶籍遷至該村，並與被告Ｍ○○、Ｐ
    ○○○、Ｊ○○、乙○○、子○○及Ｆ○○之妻Ｅ○○○（後五人另行審結）、
    莊進杜（已死亡，另為不起訴處分）、壬○○（另經本院八十七年度訴字第一四
    八一號判決有罪，現在台灣高等法院審理中）等人，基於犯意之聯絡，由渠等分
    別提供如下門牌號碼房屋之房屋稅繳款書、地價稅繳款書及電費通知及收據聯，
    或以虛偽訂立租賃契約等方式，供辦理莊進詮所請託之人以辦理戶籍遷入手續，
    其中：(1)被告Ｑ○○、Ｓ○○○、申○○、天○○、Ｔ○○、酉○○、宇○○、
    ａ○○、ｄ○○、ｆ○○係遷入桃園縣觀音鄉保生村對面厝四十五號子○○戶籍
    內；(2)被告Ｄ○○及戌○○、庚○○、ｂ○○、黃○○、Ｏ○○、莊福錦、Ｃ○○、Ｇ○○、Ｕ○○、Ｂ○○、Ｘ○○、Ｙ○○○、Ｖ○○、Ｗ○○、ｅ○○、
    亥○○、午○○、己○○（後十八人另行審結）係遷入同村對面厝五十號Ｅ○○○戶籍內；(3)被告Ａ○○及Ｌ○○、Ｎ○○○、Ｋ○○、玄○○（後四人另行審
    結）係遷入同村對面厝四九之四號Ｅ○○○戶籍內；(4)被告ｈ○○○及辰○○、
    Ｒ○○、寅○○○、未○○、丁○○、癸○○、ｇ○○（後七人另行審結）係遷
    入廖經易所有之同村兩座屋六號及該號一樓、二樓戶籍內（該屋所有人為廖經易
    ，由廖經易之母乙○○以不知情之廖經易名義訂立租賃契約）；(5)被告Ｉ○○、
    丑○○、宙○○、戊○○（以上四人另行審結）遷入同村兩座屋六之九號乙○○
    戶籍內；(6)被告地○○、卯○○、Ｚ○○及Ｈ○○、ｃ○○、辛○○（後三人另
    行審結）遷入同村兩座屋六之二十號乙○○戶籍內；(7)被告甲○○、丙○○、巳
    ○○遷入同村兩座屋四五號Ｍ○○戶籍內，而先後持向桃園縣觀音鄉戶政事務所
    申報不實遷徒事項，辦理戶籍遷入或變更登記手續，將戌○○等五十七人之戶籍
    分別遷入前述戶內。嗣Ｆ○○即登記參選保生村村長，該管選務機關因渠等之不
    實之申報，而將戌○○等五十七人編入該村選舉人名冊公告確定，該五十七人因
    此順利取得選舉權。俟除被告Ｄ○○、Ａ○○、Ｑ○○、Ｓ○○○、申○○、天
    ○○、Ｔ○○、酉○○、宇○○、ａ○○、ｄ○○、ｆ○○、ｈ○○○、地○○
    、卯○○及Ｚ○○等十六人因故未能前往投票外，餘戌○○等四十一人，即於八
    十七年六月十三日保生村村長選舉日，親自該村投票所投票。Ｆ○○雖未因戌○○等五十七人不當取得選舉權而當選保生村村長，然渠等以此種非法之方法參與
    選舉，已使該村村長選舉發生不正確結果，致生損害於保生村全體村民之權利，
    因認被告等均係犯刑法第一百四十六條第一項之妨害投票正確罪嫌（依公訴意旨
    所述之內容觀之，被告等所為，除犯前述妨害投票正確罪嫌外，應另成立同法第
    二百十四條之使公務員登載不實文書罪嫌）。
四、訊之被告Ｍ○○、甲○○、丙○○、巳○○、Ｑ○○、Ｓ○○○、申○○、天○○、Ｔ○○、宇○○、ａ○○、ｆ○○等均否認有前述犯行，另被告Ａ○○、酉
    ○○、ｄ○○、ｈ○○○、地○○、卯○○、Ｚ○○前於本院調查時亦均否認有
    前述犯行；其中被告甲○○辯稱：「其係七十六年間嫁至該處，八十六年間一度
    將戶籍遷回（嘉義）娘家，後來又遷回」等語，被告丙○○、巳○○辯稱：「我
    們之前就住那邊，因為女兒在八十七年九月一日要唸保生國小，所以之前就把戶
    籍遷回去。」等語，被告Ｍ○○辯稱：「巳○○是我妹妹，我們本來就住在那邊
    。」等語，其餘被告辯稱：「我們均沒有去投票」等語。
五、本院查：
  (一)被告甲○○原居住嘉義縣義竹鄉龍蛟村七鄰龍蛟潭八八號其父親王清標戶內，於
    七十年十二月二十九日與於桃園縣觀音鄉保生村兩座屋四五號（此門牌號碼與被
    告Ｍ○○等住處相同，惟係分屬不同房屋，不同家庭居住等情，業據Ｍ○○、丙○○、巳○○於偵審中陳述在卷【偵卷一第三○、三一頁】，並有前開二戶住家
    之戶籍謄本可稽）之彭文炳結婚，並將其戶籍遷入該處，嗣於八十六年十月三十
    日將其戶籍遷回嘉義縣娘家，並於八十七年一月二十六日再次遷回前述保生村兩
    座屋四五號等情，有其戶籍謄本一份在卷可稽（偵卷二第一三七頁）及其戶口名
    簿影本一份在卷可稽。是其辯稱：其實際上居住於保生村住處，其於八十七年一
    月二十六日將戶籍遷入並非因選舉之故，應屬實情。被告甲○○既非因選舉而為
    不實戶籍遷入，其遷入登記既無不實之情形，且其因而取得選舉權及行使，亦無
    產生不正確結果之可能。
  (二)被告巳○○與丙○○係夫妻關係，另被告巳○○係被告Ｍ○○之妹等情，業據其
    等陳述在卷。而被告巳○○出嫁前原即居住於桃園縣觀音鄉保生村兩座屋四五號
    ，其於八十年間雖因與被告丙○○結婚，而將戶籍雖遷出桃園縣中壢市○○街三
    號，此有其等提出之戶籍謄本二份在卷可稽。惟被告丙○○、巳○○之子女江念
    庭、江柏賢均係就讀於桃園縣觀音鄉保生國民小學，其中女兒江念庭係八十九年
    九月一日入學等情，有其等之保生國民小學學生學籍紀錄表各一份在卷可稽。參
    酌我國民眾結婚後，為子女就學、照顧問題，遷回娘家居住或將戶籍設於娘家之
    情形，亦屬常見。是被告丙○○、巳○○辯稱：已居住桃園縣觀音鄉保生村兩座
    屋四五號多年，且係為子女入學問題將戶籍遷入一節，尚非不可採。是本件並無
    確實之證據證明被告丙○○、巳○○係為選舉而為不實戶籍遷入，被告Ｍ○○代
    其妹妹、妹婿辦理戶籍遷入，亦難認有何不實之處。其等所為遷入登記既無不實
    之情形，且被告丙○○、巳○○嗣後因而取得選舉權及行使，亦無產生不正確結
    果之可能。
  (三)又「刑法第二百十四條所謂使公務員登載不實事項於公文書罪，須一經他人聲明
    或申報，公務員即有登載之義務，並依其所為之聲明或申報予以登載，而其登載
    之內容又屬不實之事項，始足構成。若其所為聲明或申報，公務員尚須為實質之
    審查以判斷其真實與否，始得為一定之記載者，即非本罪所稱之使公務員登載不
    實，自無成立刑法第二百十四條罪責之可能。戶籍法第二十五條、五十四條、五
    十六條規定：戶籍登記事項自始不存在或自始無效時，應為撤銷之登記，故意為
    不實之申請者，由戶政事務所處罰之；次依同法第四十七條第三、四、五項、同
    法施行細則第十三條第一項第九款、第二項、第十五條之規定，戶籍遷徙登記之
    申請，應於事件發生或確定後三十日內為之，申請人應於申請時提出證明遷徙事
    實之文件，由戶政機關查驗核實後為之。足徵戶籍法所謂之遷出及遷入登記，並
    非僅指戶籍上之異動而已，實應包括居住處所遷移之事實行為在內，故如僅將戶
    籍遷出或遷入，而實際居住所未隨之遷移，本質上即屬不實，戶政事務所除可依
    上開規定科以行政罰鍰外，並得以其實際上無遷徙之事實，而逕行撤銷其遷入登
    記。綜合上開規定意旨觀之，設題為選舉將戶籍遷入之登記，該管公務員顯有查
    核之義務，縱為選舉而為不實之戶籍遷入，應無刑法第二百十四條之適用。」（
    最高法院九十一年第十七次刑事庭會議決議參照）。是被告Ｄ○○、Ａ○○、Ｑ
    ○○、Ｓ○○○、申○○、天○○、Ｔ○○、酉○○、宇○○、ａ○○、ｄ○○
    、ｆ○○、ｈ○○○、地○○、卯○○、Ｚ○○等人於前述期間，雖親自或經由
    被告Ｆ○○等人將其等戶籍遷入桃園縣觀音鄉保生村內之行為，縱認其等係為選
    舉而為不實之戶籍遷入，實際居住所未隨之遷移，參酌前開說明，該管公務員既
    有查核之義務，其等戶籍遷入行為亦不構成刑法第二百十四條之使公務員登載不
    實罪。
  (四)次按「刑法第一百四十六條之妨害投票結果正確罪，必須行為人主觀上具備妨害
    投票正確結果之故意，而以詐術或其他非法之方法，使投票發生不正確之結果或
    變造投票之結果行為，始足以構成本罪。所謂『使投票發生不正確之結果』，乃
    指行為人使投票所得之結果，與真實之結果不相符合之意，亦即因行為人之妨害
    投票行為而導致投票結果為不正確之「票數」而言，故有選舉權人即有投票權人
    （含虛報遷入戶籍取得投票權之人）於投票日未參與投票時，即無從影響各候選
    人之得票數，應無由導致投票結果有不正確『票數』之情形發生。」（最高法院
    九十一年台上字第二八九三號刑事判決要旨參照）。本件被告Ｄ○○、Ａ○○、
    Ｑ○○、Ｓ○○○、申○○、天○○、Ｔ○○、酉○○、宇○○、ａ○○、ｄ○○、ｆ○○、ｈ○○○、地○○、卯○○、Ｚ○○等人雖因戶籍遷入保生村而取
    得該次村長選舉之選舉權，惟其等於該村長選舉時並未參與投票等情，為公訴意
    旨所認定，並有選舉人名冊（內有選票領取紀錄）一份在卷可資佐證（偵卷二第
    二九至三一、三三、三六、三八頁）。參諸前開說明，被告Ｄ○○等之行為，尚
    不足以影響該次選舉各候選人之得票數，故無由導致投票結果有不正確票數之情
    形發生。是其等所為，尚不構成刑法第一百四十六條之妨害投票罪。
  (五)此外，並查無其他積極證據足以認定被告等有何妨害投票等犯行，依首開說明，
    其犯罪自屬不能證明，自應為無罪之諭知。
六、據上論斷，應依刑事訴訟法第三百零六條、第三百零一條第一項前段，判決如主
    文。
本案經檢察官邱曉華到庭執行職務。
中      華      民      國    九十二    年      九      月      十      日
                              臺灣桃園地方法院刑事第六庭
                                  法  官  潘進順
右正本證明與原本無異。
如不服本判決，應於判決送達後十日內向本院提出上訴狀( 應附繕本 )，上訴於
臺灣高等法院。
                                  書記官  陳玉芬
中      華      民      國    九十二    年      九      月     十二     日


司法院資訊處製作；財團法人民間司法改革基金會備份。
